【裁判字號】    95,易,1423
【裁判日期】    951229
【裁判案由】    偽造文書
【裁判全文】
臺灣彰化地方法院刑事判決              95年度易字第1423號
公  訴  人  臺灣彰化地方法院檢察署檢察官
被      告  甲○○○○○
上列被告因偽造文書案件，經檢察官聲請簡易判決處刑（95年度
偵字第9851號），本院改依通常程序審理，而被告自白犯罪，本
院合議庭裁定由受命法官獨任進行簡式審判程序，判決如下：
    主  文
甲○○○○○共同偽造公印文，處有期徒刑參月，如易科罰金，以銀元
參佰元折算壹日，緩刑貳年。又行使偽造中華民國外僑居留證之
特種文書，足以生損害於公眾及他人，處拘役貳拾日，如易科罰
金，以新臺幣壹仟元折算壹日，緩刑貳年。
扣案偽造居留證號HD00000000號之中華民國外僑居留證壹張沒收
之。
    事實及理由
一、犯罪事實：甲○○○○○係印尼籍國人，於民國91年4月7日由印尼
    入境，居留事由為外勞，工作地點為屏東縣長治鄉○○路
    358巷11號，嗣於93年8月6日逃逸，經屏東縣警察局屏東分
    局於同年8月9日通報為行方不明之外勞。詎其為規避警方追
    緝，且為繼續留在台灣工作賺取工資，竟於94年8月間某日
    ，在桃園縣龍潭鄉某不詳地點，與姓名、年籍不詳之成年男
    子「林先生」，基於共同偽造特種文書及公印文之犯意聯絡
    ，甲○○○○○以新臺幣35,000元之代價，先將其照片交予該名林
    姓成年男子，再由該名男子偽造登載姓名為「ULET ATY」、
    居留證號HD00000000號、護照號碼DG324587號之偽造中華民
    國外僑居留證（下稱外僑居留證），並偽造「內政部印」公
    印文1枚，於偽造完成後交予甲○○○○○。嗣於95年10月24日19
    時40分許，甲○○○○○在其工作之彰化縣彰化市○○路○段576號
    1樓「911炸雞專賣店」遇警盤檢，竟基於行使偽造特種文書
    之犯意，持上開偽造之證件供警方查驗身分而行使之，足生
    損害於ULET ATY及警察機關對於外僑居留管理之正確性，旋
    為警查獲並扣得上開偽造之居留證1張。
二、據以論罪之證據：
（一）外僑居留資料查詢表。
（二）外勞居留資料查詢表。
（三）外僑出入境資料。
（四）照片4紙。
（五）扣案偽造之外僑居留證1張。
（六）被告甲○○○○○之自白。
三、論罪科刑：
（一）按中華民國外僑居留證，具有特許外國人在我國居住及工
      作之性質，為特許證之一種，而該居留證上有「內政部印
      」之印文1枚，該等印文係表示公務機關之資格及職務，
      屬印信條例第2條印信之印文，應為刑法第218條所稱之公
      印文（此有最高法院71年臺上字第1831號判例、86年臺上
      字第4631號判決可資參照）。次按「偽造公印，刑法第
      218條既有獨立處罰之規定，且較刑法第212條之處罰為重
      ，則於偽造刑法第212條之文書同時偽造公印者，即難僅
      論以該條之罪，而置刑法第218條較重之罪於不問。」亦
      經司法院大法官釋字第82號解釋在案。
（二）核被告甲○○○○○所為，係犯刑法第216條、第212條之行使偽
      造特種文書罪、第218條第1項之偽造公印文罪。被告與成
      年男子「林先生」就偽造前開特種文書、公印文之犯行間
      ，有犯意聯絡及行為分擔，為共同正犯。被告偽造公印文
      係偽造特種文書罪之方法行為，兩行為間關係密切，應先
      論以牽連關係。被告共同偽造該特種文書後，並未行使，
      直至新法施行後員警盤查時始持之行使，其偽造行為與行
      使行為之時點差距超過1年，又跨越新舊法之施行，是該
      偽造特種文書與行使偽造文書間應認係二行為，尚難視偽
      造特種文書之行為為行使偽造特種文書之階段行為。
（三）按被告偽造特種文書、偽造公印文之行為後，刑法於94年
      2月2日修正公布，95年7月1日施行，而刑法施行法亦於95
      年6月14日增訂第1條之1。修正後刑法第2條第1項規定：
      「行為後法律有變更者，適用行為時之法律。但行為後之
      法律有利於行為人者，適用最有利於行為人之法律。」係
      規範行為後法律變更所生新舊法律比較適用之準據法，於
      新法施行後，應適用修正後刑法第2條第1項之規定，為「
      從舊從輕」之比較。另於比較時應就罪刑有關之共犯、未
      遂犯、想像競合犯、牽連犯、連續犯、結合犯，以及累犯
      加重、自首減輕暨其他法定加減原因（如身分加減）與加
      減比例等一切情形，本於「統一性及整體性原則」，綜其
      全部罪刑之結果而為比較。本案罪刑涉及法律變更之部分
      即偽造特種文書、偽造公印文部分，經依如附表所示比較
      新、舊刑法之規定，以修正前刑法有利於被告，依刑法第
      2條第1項前段規定，自應適用最有利於被告之修正前刑法
      ，至被告行使該偽造特種文書之行為時點，既係於刑法修
      正施行後，即應適用修正後之新法。
（四）故被告所犯偽造公印文與偽造特種文書二罪間，有方法與
      目的之牽連關係，為牽連犯，應依修正前刑法第55條規定
      ，從一重之偽造公印文罪處斷。聲請意旨雖未就偽造公印
      文部分聲請簡易判決處刑，惟偽造公印文罪與經本院論罪
      科刑之偽造特種文書罪既有牽連犯之裁判上一罪關係，本
      院自應併予審究。被告所犯偽造公印文、行使偽造特種文
      書二罪間，犯意個別，行為互殊，應予分論併罰。
（五）爰審酌被告係外國人，因不堪工作辛勞而逃離原工作地點
      ，之後從事行業係餐飲業，核屬正當行業，惟妨礙政府管
      理外勞之正確性等一切情狀，分別量處如主文所示之刑，
      並均諭知易科罰金之折算標準。被告前未曾因故意犯罪受
      有期徒刑以上刑之宣告，有臺灣高等法院被告前案紀錄表
      存卷可參，經此司法偵審程序後，當知所警惕，本院認其
      所受宣告之刑，以暫不執行為適當，爰均諭知被告緩刑2
      年，以勵自新。末查，扣案偽造之中華民國外僑居留證1
      張，屬被告所有，且係供犯罪所用之物，依刑法第38條第
      1 項第2款沒收之，其上偽造之「內政部印」已一併沒收
      ，爰不另依刑法第219條沒收之。
據上論斷，應依刑事訴訟法第452條、第299條第1項前段、第273
條之1第1項，刑法第2條第1項前段、第28條、第216條、第212條
、第218條第1項、第41條第1項前段、第38條第1項第2款、第74
條第1項第1款、修正前刑法第55條、第41條第1項前段，罰金罰
鍰提高標準條例第1條前段，修正前罰金罰鍰提高標準條例第2條
前段，判決如主文。
本案經檢察官洪英丰到庭執行職務
中    華    民    國    95    年    12    月    29    日
                  刑事第一庭    法      官  林欣苑
以上正本證明與原本無異。
如不服本判決，應於判決送達後10日內向本院提出上訴狀 (須附
繕本)。
中    華    民    國    96    年    1     月    2     日
                                書  記  官  林盛輝
中華民國刑法第212條
偽造、變造護照、旅券、免許證、特許證及關於品行、能力服務
或其他相類之證書、介紹書，足以生損害於公眾或他人者，處1
年以下有期徒刑、拘役或3百元以下罰金。
中華民國刑法第216條
行使第210條至第215條之文書者，依偽造、變造文書或登載不實
事項或使登載不實事項之規定處斷。
中華民國刑法第218條
偽造公印或公印文者，處 5 年以下有期徒刑。
附表
1.刑法第28條關於共犯之規定，由「共同實施犯罪之行為者」，
  修正為「共同實行犯罪之行為者」，上述用語上之修正，乃因
  「實施」一詞之範圍，在解釋上是否包括「陰謀共同正犯」及
  「預備共同正犯」存有爭議，為杜爭議，明白宣示本條不包括
  「陰謀共同正犯」及「預備共同正犯」，但仍包括共謀共同正
  犯，乃將「實施」修正為「實行」，新、舊法並無有利或不利
  之情形。
2.修正前刑法第55條關於牽連犯之規定，係從一重處斷，即論以
  一罪，新法業已修正刪除，即回歸其本質論以數罪。
3.新修正刑法於95年7月1日施行之前，刑法分則編有關罰金刑之
  貨幣單位係銀元；且依刑法分則編應處罰金者，應適用罰金罰
  鍰提高標準條例第1條之規定。亦即應按各該具體條文制定或
  修正之先後，定其提高之倍數。惟被告行為後，刑法施行法增
  訂第1條之1，自95年7月1日起，刑法分則編所定罰金之貨幣單
  位，由原來之銀元改為新臺幣；且94年1月7日刑法修正時，刑
  法分則編未修正之條文定有罰金者，自95年7月1日起，有關罰
  金之數額提高為30倍。本件被告所犯刑法第212條之偽造變造
  特種文書罪，該罪有罰金刑之處罰，且自24年7月1日公布施行
  後，即未再修正，依增訂刑法施行法第1條之1之規定，其罰金
  以新臺幣為單位，數額應提高30倍，此與修正前之罰金以銀元
  為單位，適用罰金罰鍰提高標準條例之結果應提高10倍者，對
  被告而言，並無不利（新臺幣與銀元之比例為1：3，換算結果
  ，亦為30倍）。
4.修正前刑法第33條第5款規定：「主刑之種類如左：五、罰金
  ：1元以上。」換算新臺幣後，為新臺幣3元以上。惟被告行為
  後新刑法第33條第5款係規定：「主刑之種類如下：五、罰金
  ：新臺幣1千元以上，以百元計算之。」舊法並非不利。
5.易科罰金之折算標準、易服勞役之折算標準及期限，新法施行
  後，亦應依新法第2條第1項之規定，適用最有利於行為人之法
  律，最高法院95年5月23日第8次刑事庭會議決議可資參照。修
  正前刑法第41條第1項前段規定：「犯最重本刑為5年以下有期
  徒刑以下之刑之罪，而受6個月以下有期徒刑或拘役之宣告，
  因身體、教育、職業、家庭之關係或其他正當事由，執行顯有
  困難者，得以1元以上3元以下折算1日，易科罰金。」又被告
  行為時之易科罰金折算標準，修正前罰金罰鍰提高標準條例第
  2條前段（現已刪除）規定，就其原定數額提高為100倍折算1
  日，則本件被告行為時之易科罰金折算標準，應以銀元300元
  折算1日，經折算為新臺幣後，應以新臺幣900元折算為1日。
  惟新修正施行之刑法第41條第1項前段則規定：「犯最重本刑
  為5年以下有期徒刑以下之刑之罪，而受6個月以下有期徒刑或
  拘役之宣告者，得以新臺幣1,000元、2,000元或3,000元折算1
  日，易科罰金。」修正後刑法並非較有利於行為人。


司法院資訊處製作；財團法人民間司法改革基金會備份。
